【裁判字號】    91,訴,429
【裁判日期】    920415
【裁判案由】    拆屋還地
【裁判全文】
臺灣屏東地方法院民事判決                        九十一年度訴字第四二九號
    原      告    國立屏東商業技術學院
    法定代理人    乙○○
    訴訟代理人    連立堅律師
    複  代理人    丁○○      .
    被        告  安愛安汽車旅館股份有限公司    設屏東市○○○路六一號
    兼法定代理人  己○○      .
    右   一   人
    訴 訟代理 人  甲○○    .
    右 二人共 同
    訴 訟代理 人  許銘春律師
                  張文雪律師
    被      告    世華聯合商業銀行股份有限公司  設台北市○○路六五號
    法定代理人    丙○○      .
    訴訟代理人    戊○○      .
                  施秉慧律師
                  焦文城律師
右當事人間請求拆屋還地等事件，本院判決如左：
    主      文
被告安愛安汽車旅館股份有限公司應自坐落屏東縣屏東市○○段九四地號土地上如附
圖所示Ａ部分面積一百零四平方公尺與同段九七之七地號土地上如附圖所示Ｂ部分面
積二十一平方公尺之地上物遷出，及被告己○○應將前開地上物拆除，並將土地返還
原告。
被告安愛安汽車旅館股份有限公司應自坐落屏東縣屏東市○○段九七地號土地上如附
圖所示Ｃ部分面積二百零七平方公尺之地上物遷出，及被告世華聯合商業銀行股份有
限公司應將前開地上物拆除，並將土地返還原告。
被告己○○應給付原告新台幣壹佰參拾捌萬陸仟零玖拾玖元，及自九十一年十月五日
起至清償日止，按週年利率百分之五計算之利息。
原告其餘之訴駁回。
訴訟費用由被告安愛安汽車旅館股份有限公司及己○○負擔百分之二十五，由被告安
愛安汽車旅館股份有限公司及世華聯合商業銀行股份有限公司負擔百分之四十二，餘
由被告己○○負擔。
本判決第一項及第四項前段於原告以新台幣參拾伍萬元為被告安愛安汽車旅館股份有
限公司及己○○供擔保後，得假執行。又本判決第二項及第四項中段於原告以新台幣
伍拾捌萬元為被告安愛安汽車旅館股份有限公司及世華聯合商業銀行股份有限公司供
擔保後，得假執行。又本判決第三項及第四項後段於原告以新台幣肆拾陸萬元為被告
己○○供擔保後，得假執行。
原告其餘假執行之聲請駁回。
    事      實
甲、原告方面：
一、聲明：(一)被告安愛安汽車旅館股份有限公司（下稱安愛安公司）應自坐落屏東縣
    屏東市○○段九四地號土地上如附圖所示Ａ部分面積一百零四平方公尺與同段九
    七之七地號土地上如附圖所示Ｂ部分面積二十一平方公尺之地上物遷出，及被告
    己○○應將前開地上物拆除，並將土地返還原告。(二)被告安愛安公司應自坐落屏
    東縣屏東市○○段九七地號土地上如附圖所示Ｃ部分面積二百零七平方公尺之地
    上物遷出，及被告世華聯合商業銀行股份有限公司（下稱世華銀行）應將前開地
    上物拆除，並將土地返還原告。(三)被告己○○及安愛安公司應連帶給付原告新台
    幣（下同）一百三十八萬六千零九十九元，及自九十一年九月二十七日民事追加
    起訴狀送達翌日（即九十一年十月五日）起至清償日止，按週年利率百分之五計
    算之利息。(四)願供擔保，請准宣告假執行。
二、陳述：
（一）查坐落屏東縣屏東市○○段九四、九七、九七之七地號等三筆土地（下稱系爭
      土地），為國有土地，由原告負責管理。詎被告己○○未經原告同意，竟在系
      爭土地上興建坐落系爭九四地號土地上如附圖所示Ａ部分面積一百零四平方公
      尺、坐落系爭九七之七地號土地上如附圖所示Ｂ部分面積二十一平方公尺及坐
      落系爭九七地號土地上如附圖所示Ｃ部分面積二百零七平方公尺之地上物（未
      辦理所有權第一次登記，下稱系爭地上物），並將之出租與被告安愛安公司經
      營旅館。而原告知悉前開無權占有情事後，即請求被告己○○及安愛安公司拆
      屋還地，惟被告己○○及安愛安公司置之不理。又坐落系爭九七地號土地上如
      附圖所示Ｃ部分面積二百零七平方公尺之地上物，已由被告世華銀行於九十一
      年六月間在鈞院九十年度執字第四號強制執行程序取得所有權，爰依民法第七
      百六十七條規定請求如聲明第一、二項所示。
（二）被告己○○及安愛安公司自八十六年六月起至九十一年五月止無權占有系爭土
      地如附圖所示Ａ、Ｂ、Ｃ部分面積共計三百三十二平方公尺，致原告受有無法
      使用系爭土地之損害，查系爭土地緊鄰屏東市○○路與和生路交岔路口，附近
      有數家商店與醫院，交通便捷，生活機能甚佳，系爭土地之每平方公尺公告地
      價於八十六年六月間為八千三百元，於八十六年七月至九十年六月為八千五百
      元，於九十年七月至九十一年五月為七千七百元，依土地法第一百零五條準用
      同法第九十七條，及平均地權條例第施行細則第二十一條規定，是原告受有無
      法使用系爭土地之每年相當於租金之損害額，以系爭土地之公告地價百分十計
      算，應屬合理，從而，被告己○○及安愛安公司自八十六年六月間起至九十一
      年五月止計五年（即原告於九十一年五月十三日向鈞院提起本件訴訟時起往前
      推算五年），無權占有系爭土地如附圖所示Ａ、Ｂ、Ｃ部分，面積共計三百三
      十二平方公尺，致原告因此所受損害共計一百三十八萬六千零九十九元，爰依
      民法第一百八十四條及第一百八十五條規定，請求被告己○○及安愛安公司連
      帶賠償相當於租金之損害如前開金額，如鈞院認被告己○○及安愛安公司不構
      成共同侵權行為，則主張應僅由被告己○○依民法第一百七十九條規定返還償
      相當於租金之不當得利如前開金額。
三、對被告抗辯所為陳述：
（一）被告己○○未經原告同意，在系爭土地上興建系爭地上物，而被告安愛安公司
      明知被告己○○對系爭土地無合法使用權限，仍向被告己○○承租系爭地上物
      經營旅館，足認被告己○○與安愛安公司構成共同侵權行為。又該旅館早於八
      十年間興建完成，足認被告己○○及安愛安公司無權占有系爭土地已逾五年。
（二）查被告世華銀行在鈞院九十年度執字第四號強制執行程序所承受標的物，僅有
      坐落系爭九七地號土地上如附圖所示Ｃ部分面積二百零七平方公尺之地上物，
      而坐落系爭九四地號土地上如附圖所示Ａ部分與系爭九七之七地號土地上如附
      圖所示Ｂ部分之地上物，並未經被告世華銀行買受。
（三）原告接獲鈞院民事執行處通知，表示建號一七五五號建物占用系爭九七地號土
      地，原告使知悉系爭土地遭無權占有。又依被告所提照片顯示，系爭地上物係
      作車道使用並非主建物，將之拆除，絕不影響主建物之結構安全，本件並無權
      利濫用之情事。
四、證據：提出地籍圖謄本、建物登記謄本、本院民事執行處通知等影本各一件，及
    土地登記謄本三件、地價謄本二十一件、照片四件、照片影本二十一件為證。
乙、被告方面：
一、被告己○○及安愛安汽公司部分：
    未於最後言詞辯論期日到庭，據其前此所為聲明與陳述及所提證據如左：
（一）聲明：駁回原告之訴。
（二）陳述：
    1.原告起訴原僅請求拆屋還地，於訴訟進行中未經被告同意而追加請求被告連帶
      給付相當於租金之金額，已然違返民事訴訟法第二百五十五條第一項前段規定
      。
    2.系爭地上物由鄭太極興建並由被告接手經營，因被告積欠債務而經債權人聲請
      拍賣後，已由被告世華銀行於鈞院九十年度執字第四號強制執行程序承受並點
      交完畢，被告己○○及安愛安汽公司對系爭地上物已不具無任何支配權利。
    3.本件複丈結果錯誤，又系爭土地為國有土地，原告僅為管理機關，應無請求相
      當於租金之權利。
（三）證據：提出本院執行命令及台灣省立屏東農業專科學校函文等影本各一件為證
      。
二、被告世華銀行部分：
（一）聲明：駁回原告之訴。
（二）陳述：
    1.原告追加被告世華銀行為被告，於法不合。又原告主張被告世華銀行所承受地
      上物占有系爭土地，被告保留。再者，被告世華銀行所承受地上物尚未點交，
      無從拆除。
    2.系爭地上物已逾十年之久，並緊鄰原告校園，參照最高法院七十一年度台上字
      第一六四號判例、台灣高等法院八十年度上易字第一二二號判決、台灣高等法
      院台南分院八十四年度上字第五六四號判決、台灣花蓮地方法院八十三年度簡
      上字第一七號判決、台灣澎湖地方法院八十三年度簡上字第八號判決、台灣桃
      園地方法院八十六年度簡上字第一四四號判決、台灣高雄地方法院八十四年度
      訴字第二○一二號判決意旨，足認原告知其越界而不提出異議甚明。
    3.原告之校園設有圍牆，系爭地上物在圍牆外側，是原告依現狀使用，亦無任何
      妨害或障礙，而原告於系爭地上物於八十年間建築完成後，始終不提出請求，
      迄至九十一年間經查封拍賣後始提起本件訴訟，且系爭地上物若拆除，將影響
      主建物之結構安全，足認原告提起本件訴訟，顯有以損害被告為目的之權利濫
      用之嫌。
（三）證據：提出本院執行命令影本一件、建物所有權狀影本二件、裁判影本七件、
      照片影本四件為證。
丙、本院依職權調閱本院九十年度執字第四號民事執行卷宗。
    理      由
一、被告己○○及安愛安公司經合法通知，均未於最後言詞辯論期日到庭，經核無民
    事訴訟法第三百八十六條各款所列情形，爰依原告之聲請，准由其一造辯論而為
    判決。
二、原告主張：系爭土地為國有土地，由原告負責管理，被告己○○未經原告同意在
    系爭土地上興建系爭地上物，而被告安愛安公司明知被告己○○對系爭土地無合
    法使用權限，仍向被告己○○承租系爭地上物經營旅館，迄至原告於九十一年五
    月十三日向提起本件訴訟時已逾五年，被告己○○與安愛安公司乃共同侵害原告
    之權利，且坐落系爭九七地號土地上如附圖所示Ｃ部分地上物，已由被告世華銀
    行於九十一年六月間在本院九十年度執字第四號強制執行程序取得所有權，爰依
    民法第七百六十七條規定請求如聲明第一、二項所示。又系爭土地緊鄰屏東市○
    ○路與和生路交岔路口，附近有數家商店與醫院，交通便捷，生活機能甚佳，且
    系爭土地之每平方公尺公告地價於八十六年六月間為八千三百元，於八十六年七
    月至九十年六月為八千五百元，於九十年七月至九十一年五月為七千七百元，是
    原告自八十六年六月間起至九十一年五月間，因被告己○○及安愛安公司無權占
    有系爭土地如附圖所示Ａ、Ｂ、Ｃ部分面積三百三十二平方公尺，而受有每年相
    當於租金之損害額，以系爭土地之公告地價百分十計算，共計一百三十八萬六千
    零九十九元。從而，原告自得依民法第一百八十四及第一百八十五條規定，請求
    被告己○○及安愛安公司連帶賠償相當於租金之損害如前開金額，如本院認被告
    己○○及安愛安公司不構成共同侵權行為，則主張應僅由被告己○○依民法第一
    百七十九條規定返還償相當於租金之不當得利如前開金額等語。
三、被告則以：(一)原告起訴原僅請求拆屋還地，於訴訟進行中未經被告同意而追加請
    求被告己○○及安愛安公司連帶給付相當於租金之金額，已然違反民事訴訟法第
    二百五十五條第一項前段規定，且原告追加被告世華銀行為被告，於法不合。(二)
    本件複丈結果係錯誤，且系爭地上物由鄭太極興建而由被告接手經營後，現由被
    告世華銀行於本院九十年度執字第四號強制執行程序取得所有權，被告己○○及
    安愛安汽公司對系爭地上物已不具無任何支配權利，況系爭土地為國有土地，原
    告僅為管理機關，應無請求相當於租金之權利。(三)原告主張被告世華銀行所承受
    地上物占有系爭土地，被告保留。又被告世華銀行所承受地上物尚未點交，無從
    拆除。(四)系爭地上物已逾十年之久，並緊鄰原告校園，足認原告知越界而不提出
    異議甚明。且原告之校園設有圍牆，系爭地上物在圍牆外側，是原告依現狀使用
    ，亦無任何妨害或障礙，而原告於系爭地上物於八十年間建築完成後，始終不提
    出請求，迄至九十一年間經查封拍賣後始提起本件訴訟，且系爭地上物若拆除，
    將影響主建物之結構安全，是認原告提起本件訴訟，顯有以損害被告為目的之權
    利濫用之嫌等語，資為抗辯。
四、按訴狀送達後，原告不得將原訴變更或追加他訴。但有下列各款情形之一者，不
    在此限：(一)被告同意者。(二)請求之基礎事實同一者。(三)擴張或減縮應受判決事項
    之聲明者。(四)因情事變更而以他項聲明代最初之聲明者。(五)該訴訟標的對於數人
    必須合一確定時，追加其原非當事人之人為當事人者。(六)訴訟進行中，於某法律
    關係之成立與否有爭執，而其裁判應以該法律關係為據，並求對於被告確定其法
    律關係之判決者。(七)不甚礙被告之防禦及訴訟之終結者，民事訴訟法第二百五十
    五條第一項定有明文。經查，原告起訴主張被告己○○及安愛安公司無權占有系
    爭土地請求拆屋還地，於訴訟進行中，就前開無權占有之事實追加請求被告己○
    ○及安愛安公司連帶賠償相當於租金之損害，尚與前開但書第二款規定情形相符
    。復查，原告於九十一年五月十三日向本院具狀提起本件訴訟，而被告世華銀行
    於九十一年六月間在本院九十年度執字第四號強制執行程序承受坐落系爭九七地
    號土地上如附圖所示Ｃ部分地上物，並於同年月五日收受本院所核發不動產權利
    移轉證書等情，業經本院依職權調閱本院九十年度執字第四號民事執行卷宗閱明
    屬實，是原告追加被告世華銀行請求拆屋還地，尚與前開但書第四款規定情形相
    符。而被告辯稱：原告於訴訟進行中追加請求被告己○○及安愛安公司連帶賠償
    相當於租金之損害，及原告追加被告世華銀行為被告，於法不合云云，尚非可取
    。
五、原告主張：系爭土地為國有土地由原告負責管理，而被告安愛安公司承租被告己
    ○○所有建物經營旅館，迄至原告於九十一年五月十三日提起本件訴訟時已逾五
    年等情，業據原告提出與所述相符土地登記謄本及照片為證，並為被告所不爭執
    ，尚堪信為真實。而原告主張：被告安愛安公司所承租前開建物占有系爭九四地
    號土地如附圖所示Ａ部分面積一百零四平方公尺、系爭九七之七地號土地如附圖
    所示Ｂ部分面積二十一平方公尺及系爭九七地號土地如附圖所示Ｃ部分面積二百
    零七平方公尺等情，業經本院至現場勘驗明確，及囑託屏東縣屏東地政事務所派
    員實施測量，此有勘驗筆錄及土地複丈成果圖在卷可稽，自堪信為真實，而被告
    辯稱被告安愛安公司所承租前開建物並未占有系爭土地云云，尚非可採。又被告
    辯稱系爭地上物已由被告世華銀行經拍賣程序取得全部所有權等語，依本院九十
    年度執字第四號民事執行卷宗內附九十一年六月四日不動產權利移轉證書記載：
    被告世華銀行取得所有權之建物，包括坐落屏東縣屏東市○○段一○一之二○地
    號土地上建號一三三六號建物，及坐落同段一○一之五、一○一之二五地號土地
    上建號一三四五號建物，及坐落同段九七、一○一之五、一○一之一九、一○一
    之二○、一○一之二五、一○一之三○地號土地上暫編建號一七五五號建物等情
    ，足認被告世華銀行僅取得坐落系爭九七地號土地上如附圖所示Ｃ部分地上物所
    有權，而被告所辯前詞，尚非可取。
六、按侵權行為，須以故意或過失不法侵害他人之權利為要件，最高法院十七年度上
    字第三五號判例參照。而原告主張：被告己○○所有系爭地上物占有系爭土地，
    及被告安愛安公司明知被告己○○對系爭土地無合法使用權限而承租之，二者均
    構成侵權行為等語，已為被告所否認，按被告己○○所有系爭地上物占有系爭土
    地，及被告安愛安公司承租系爭地上物經營旅館，固然妨害系爭土地所有權之完
    整性，惟原告並未提出任何證據方法用以證明被告己○○與安愛安公司就前開侵
    權事實具有故意或過失，自難認前開侵權事實已該當侵權行為之全部法定構成要
    件，則原告主張被告己○○及安愛安公司自八十六年六月間起至九十一年五月止
    無權占有系爭土地，依民法第一百八十四條及第一百八十五條規定請求被告己○
    ○及安愛安公司連帶賠償相當於租金之損害云云，於法尚有未合，不應准許。
七、次按國有財產撥給各地國家機關使用者，名義上雖仍為國有，實際上即為使用機
    關行使所有人之權利，故本院對於是類財產，向准由管領機關起訴，代國家主張
    所有權人之權利，被上訴人持有所有權狀及駐用房屋保管卡，原審認其得為起訴
    行使所有人之權利尚非無據，最高法院五十一年台上字第二六八○號判例參照。
    又按依不當得利之法則請求返還不當得利，以無法律上原因而受利益，致他方受
    有損害為要件，故其得請求返還之範圍，應以對方所受之利益為限度，非以請求
    權人所受損害若干為標準，無權占有他人土地，可能獲得相當於租金之利益為社
    會通常之觀念，是被上訴人抗辯其占有系爭土地所得之利益，僅得相當於法定最
    高限額租金之數額，尚屬可採，最高法院六十一年度台上字第一六九五號判例參
    照。經查，系爭土地為國有土地由原告負責管理，而系爭地上物占有系爭土地，
    於被告世華銀行於九十一年六月間取得坐落系爭九七地號土地上如附圖所示Ｃ部
    分之地上物前，系爭地上物全部為被告己○○所有，且被告己○○就系爭土地並
    無任何合法使用權源等情已如前述，從而，原告主張被告己○○自八十六年六月
    間起至九十一年五月間止共計五年，以系爭地上物占有系爭土地而受有相當於租
    金之不當得利，爰依民法第一百七十九條規定請求被告己○○返還之，於法尚無
    不合，應予准許，而被告辯稱系爭土地為國有土地，原告僅為管理機關，應無請
    求相當於租金之權利云云，尚非可取。又按城市地方房屋之租金，以不超過土地
    及其建築物申報總價年息百分之十為限，土地法第九十七條第一項定有明文，依
    同法第一百零五條規定，於租用基地建築房屋，準用之。復查，原告主張：系爭
    土地緊鄰屏東市○○路與和生路交岔路口，附近具有數家商店與醫院，交通便捷
    ，生活機能甚佳，且系爭土地之每平方公尺地公告地價於八十六年六月間為八千
    三百元，於八十六年七月至九十年六月為八千五百元，於九十年七月至九十一年
    五月為七千七百元等情，業經原告提出與所述相符照片及地價謄本為證，並為被
    告所不爭執，尚堪信為真實。爰審酌系爭房屋所坐落地點之經濟繁榮狀況、交通
    便利程度及社會發展情形，認原告主張被告己○○自八十六年六月起至九十一年
    五月止，以系爭地上物占有系爭土地面積三百三十二平方公尺，每年所受相當於
    租金之不當得利應為系爭土地之公告地價百分之十等情，尚屬相當，是被告己○
    ○自八十六年六月起至九十一年五月止，以系爭地上物占有系爭土地而受有相當
    於租金之不當得利，共計一百三十八萬六千一百元（計算式：8300x332x10%x1/12
    ＝22963.3，8500x332x10%x4=0000000，7700x332X10%x11/12=234336.6，小數點
    以下四捨五入）。從而，原告主張依民法第一百七十九條規定，請求被告己○○
    返還自八十六年六月起至九十一年五月止相當於租金之不當得利，計一百三十八
    萬六千零九十九元及自九十一年九月二十七日民事追加起訴狀送達翌日（即九十
    一年十月五日）起至清償日止之法定遲延利息，為有理由，應予准許。
八、復按土地所有人建築房屋逾越疆界者，鄰地所有人如知其越界而不即提出異議，
    不得請求移去或變更其建築物，固為民法第七百九十六條前段之所明定。惟主張
    鄰地所有人知其越界而不即提出異議者，應就此項事實負舉證之責任，最高法院
    四十五年度台上字第九三一號判例參照。而被告辯稱：系爭地上物緊鄰原告校園
    ，原告知其越界而不提出異議等語，已為原告所否認，而被告並未就其辯稱原告
    知其越界而不提出異議之事實，舉證以實其說，自難信為真實。再按民法第一百
    四十八條係規定行使權利，不得以損害他人為主要目的，若當事人行使權利，雖
    足使他人喪失利益，而茍非以損害他人為主要目的，即不在該條所定範圍之內。
    出租人出售租賃物，因承租人出價過低，乃轉售他人，圖多得售價三四千元，其
    行為僅圖利己，要非以損害他人為主要目的，依上說明，顯無該條適用之餘地，
    最高法院四十五年度台上字第一○五號判例參照。查系爭地上物占有系爭土地之
    面積三百三十二平方公尺，依起訴時公告地價即每平方公尺八千五百元計算，該
    土地面積價值高達二百八十餘萬元，且系爭土地為國有土地由原告負責管理，原
    告請求被告安愛安公司自系爭地上物遷出，及被告己○○與被告世華銀行應拆除
    系爭地上物，並返還土地等情，乃為維護系爭土地所有權之完整，非以損害他人
    為主要目的，參照前開判例意旨，自無權利濫用之情事，則被告辯稱原告提起本
    件訴訟，顯有以損害被告為目的之權利濫用之嫌云云，尚非可取。
九、再按拍賣之不動產，買受人自領得執行法院所發給權利移轉證書之日起，取得該
    不動產所有權，債權人承受債務人之不動產者，亦同，強制執行法第九十八條第
    一項定有明文。查被告世華銀行於九十一年六月間在本院九十年度執字第四號強
    制執行程序中承受坐落系爭九七地號土地上如附圖所示Ｃ部分地上物，並於同年
    月五日收受所本院所核發不動產權利移轉證書等情已如前述，是被告世華銀行自
    九十一年六月五日起即取得前開地上物之所有權，自得處分前開地上物，而被告
    辯稱被告世華銀行所承受前開地上物尚未點交，無從拆除云云，尚非可取。末按
    所有人對於無權占有或侵奪其所有物者，得請求返還之。對於妨害其所有權者，
    得請求除去之。有妨害其所有權之虞者，得請求防止之，民法第七百六十七條定
    有明文。查系爭土地為國有土地由原告負責管理，系爭地上物占有系爭土地，於
    被告世華銀行於九十一年六月間取得坐落系爭九七地號土地上如附圖所示Ｃ部分
    之地上物前，系爭地上物全部為被告己○○所有，且被告己○○就系爭土地並無
    任何合法使用權源等情已如前述，從而，原告主張依前開規定請求如聲明第一、
    二項所示，核屬正當有據，應予准許。又原告陳明願供擔保，聲請宣告假執行，
    ，就原告勝訴部分，經核尚無不合，爰酌定相當擔保金額，併准許之，至原告敗
    訴部分，其假執行之聲請已失所附麗，應併予駁回。
據上論結，原告之訴為一部有理由，一部無理由，並依民事訴訟法第三百八十五條第
一項前段、第七十九條但書、第八十五條第一項、第三百九十條第二項，判決如主文
。
中      華      民      國    九十二    年      四      月      十五    日
                                    臺灣屏東地方法院民事第一庭
~B法      官  賴秀雯
右為正本係照原本作成。
如不服本判決，應於送達後廿日內，向本院提出上訴狀。
~B法院書記官  蔡進吉
中      華      民      國    九十二    年      四      月      十五    日


司法院資訊處製作；財團法人民間司法改革基金會備份。
